【裁判字號】    90,判,180
【裁判日期】    900208
【裁判案由】    遺產稅
【裁判全文】
最  高  行  政  法  院  判  決                      九十年度判字第一八○號
    原      告  甲○○
    訴訟代理人  乙○○
    被      告  財政部臺灣省南區國稅局
    代  表  人  許虞哲
右當事人間因遺產稅事件，原告不服行政院中華民國八十八年七月五日台八八訴字第
二五九七五號再訴願決定，提起行政訴訟。本院判決如左：
    主  文
原告之訴駁回。
訴訟費用由原告負擔。
    事  實
本件被繼承人王潔力於民國八十四年八月十日死亡，由原告、王俊雄、王森立、王淑
蓉及范王淑坤繼承，並由原告（即被繼承人之配偶）代表全體繼承人於八十四年十一
月二十一日辦理遺產稅申報，經被告依查得資料核定其遺產總額為新台幣（下同）六
七、六六五、八○○元，淨額為四二、八一九、九一二元，應納遺產稅額五、四五三
、七一四元。原告不服，就其中核定被繼承人死亡前三年贈與、捐贈及農地扣除額部
分，申經復查結果，未准變更，原告復就被繼承人死亡前三年贈與及捐贈部分，循序
提起訴願、再訴願，遞遭駁回，遂提起行政訴訟，茲摘兩造訴辯意旨如次：
原告起訴意旨略謂：一、死亡前三年贈與予繼承人之贈與額併入遺產總額部分：原告
及先夫之子女四人均定居美國，僅留先夫夫婦居留故鄉，惟子女雖定居異國，但對父
母至為關心，並克盡孝道，先夫於民國七十八年體檢發現罹患癌症，至辭世之日長達
六年，患病之初先於國內就醫，因無起色，子女再三敦促赴美就醫，除回國接引、安
排旅程外，並於美國洽接醫院、醫生、租賃房屋、聘請專門看護及佣人以照顧起居，
先夫又非美國公民，亦無醫療保險，美國醫療費用之昂貴，盡人皆知，先夫兩度赴美
就醫，耗資千萬元以上，子女在美均賴所學謀生，收入並不寬裕亦無豐厚產業，但為
父親之醫療，一無計較，紛紛解囊，以盡孝道，先夫有感子女孝心及因醫療其絕症之
龐大支出，致各人生活緊促，乃於辭世前，處分其名下財產，並分配予子女，實則係
歸還其赴美就醫之費用，因此，原告等主張被繼承人雖有給予子女若干金額之事實，
但以困果關係言，子女為醫父病墊款於先，父親給付在後，與單獨之贈與行為不可同
日而言，但被告完全漠視被繼承人赴美就醫支付龐大費用之事實，僅將父親給予子女
之行為認屬贈與，一再訴願決定未為糾正，亦非公允，況原告等主張，僅就相關費用
中，留存憑證部分要求減除，而非全部金額，均予否定。再就留存憑證部分說明如次
：1.旅費部分：自民國八十三年下半年起，長子王俊雄夫婦及子女回台，及陪同先夫
赴美就醫之旅費，僅以國際機票一項即高達美金九四、七○四．六○元，以匯率一美
元折新台幣二六．五○元計算，達新台幣二、五○九、六七二元，其中八十三年五月
十一日由王俊雄返台商洽赴美事宜，隨即返美安排醫療，再陪同先夫及申請人偕同赴
美就醫，迄同年九月由子媳陪同返台，另八十三年十一月三十日王俊雄夫婦再度回台
，陪同先夫赴美就醫，八十四年一月三十日返台（先夫之機票因在台開票而未列於美
方旅行社證明內，且本部分應由先夫自行負擔，並此說明），以上八十三年度兩次赴
美，由子女墊付之機票即達美金三一、八四五．六○元，拆合新台幣八四三、九○八
元，上開證明僅係自民國八十二年下半年起，迄逝世之日止，長子王俊雄墊付之票款
，至於在此之前及其他子女所墊付者，因日期久遠且未保留憑證，無從提示。2.醫療
費用部分：先夫患病期間數度赴美就醫，美國醫療費用之昂貴世人皆知，先夫又非美
國公民，並無醫療保險，先夫在美就醫，均由長子王俊雄安排尋求癌症專科家庭醫院
診治，其費用亦由長子墊付，目前留有憑證部分，為美金二八、○九三元，折合新台
幣七四四、四六四元。3.生活費部分：先夫赴美期間，為恐影響子孫之生活秩序及教
育，要求賃屋自居，並聘私人看護，此前已提及，其中賃屋之費用為美金三六、○○
○元，折合新台幣九五四、○○○元，其餘生活費及看護費用亦即龐大，惟因未留憑
證無從提示，各該費用亦均由王俊雄墊付。以上為長子王俊雄墊付費用部分，合計達
新台幣四、二○八、一三六元。4.以上部分，被告否准之理由，為原告所提示之資料
，僅能證明被繼承人赴美就醫所發生之相關費用，未能證明係由長子王俊雄所墊付，
且被繼承人出售土地所收價款，分別轉入各繼承人帳戶云云，而否定原告之主張，茲
再補充說明如下：(1)原告所提證物，均由長子王俊雄旅居之美國芝加哥地區旅行社、
醫療診所及房屋出租人所簽租約，並非憑空捏造，如果憑證有所瑕疵，自應通知原告
補正，未經查核而率予否定為王俊雄所墊付，豈非草率。(2)被繼承人臥病長達六年，
避居鄉下，既末從商亦無任何經常性收入，雖擁有土地但未予處分，如何能支應如此
龐大之費用，況被告已就被繼承人死亡前財產變動，及資金流程查核甚明，亦知各費
用並無匯出如此巨大之款項，被繼承人赴美國芝加哥就醫，在該地區惟一之親人僅為
長子王俊雄，被繼承人本人既無收入可供支應，自應認定係長子王俊雄所墊付，否則
憑空飛來免費之福利乎？如此推斷，如何服人？縱因證據稍有不足，亦應示明提示何
種文據，率予駁回顯有未恰。(3)被繼承人之子女悉數旅居美國多年，惟中美國情不同
，被繼承人臥病期間，子女克盡孝道，張羅赴美就醫，支出龐大而由子女墊付，依美
國社會慣例非不可請求返還，且實際支出金額遠逾列舉之數目，原告僅就尚有憑證可
證之部分，要求自贈與總額中扣除，應屬合理，被告未予合理之審酌，顯欠公允，一
再訴願決定未予糾正，亦失之偏頗。二、死亡後捐贈地方政府慈善捐款：查「繼承人
捐贈各級政府之財產，不計入遺產總額。」為遺產及贈與稅法第十六條第一項第一款
所明訂。本案繼承人王俊雄、王森立於被繼承人亡故後，為感念被繼承人關懷鄉里之
情，乃代為捐助他方政府臺南縣學甲鎮公所，並指定為捐助低收入戶款項，計新台幣
一一四、○○○元，及白米三八○公斤，依前揭規定，應自遺產總額中扣除，被告未
與減除，復查決定則以鎮公所函及感謝狀指稱，係捐贈低收入戶而非鎮公所未符規定
為由，而予否准，惟查雖然捐款由繼承人指定用途，但仍屬捐贈地方政府，且由鎮公
所收受代辦，被告及一再訴願決定，均指稱並非捐助地方政府予以否准，然繼承人等
長居國外，回台辦理喪事及捐贈，為期甚短，繼承人原意為捐贈地方政府，至於地方
政府如何處理，非繼承人所問，被告等之認定，顯屬過苛。三、基上陳述，被告對本
案之核定，顯有若干未盡妥適，一再訴願決定予以駁回，亦欠適法，謹請判決將原處
分及一再訴願決定均予撤銷等語。
被告答辯意旨略謂：一、遺產總額－死亡前三年贈與部分：（一）按凡經常居住中華
民國境內之中華民國國民死亡時遺有財產者，應就其在中華民國境內境外全部遺產，
課徵遺產稅。被繼承人死亡前三年內贈與被繼承人依民法第一千一百三十八條及第一
千一百四十條規定之各順序繼承人之財產，應於被繼承人死亡時，視為被繼承人之遺
產，併入其遺產總額徵稅，為行為時遺產及贈與稅法第一條第一項及第十五條第一項
第二款所規定。又扶養義務人為受扶養人支付之生活費、教育費及醫藥費，不計入贈
與總額，復為同法第二十條第四款所明定。（二）本件被繼承人於八十四年八月十日
死亡，其生前於八十四年三月間出售所有坐落臺南縣學甲鎮○○段一九一、一九二、
一九六、一九七及普濟段八○一地號等五筆土地，並將部分出售土地款二六、九八二
、○○○元開立支票於同年三、四月間分別由原告及其子女兌領（原告三、○○○、
○○○元、王俊雄八、二七九、○○○元、王森立四、七六九、○○○元、王淑坤八
、○五七、○○○元及王淑蓉二、八七七、○○○元），此有第一商業銀行學甲分行
八十五年六月四日一學字第八八號函送被繼承人帳戶存提往來資料，及原告委託之代
理人乙○○會計師於八十六年七月致被告之說明書可稽。被告乃將上開被繼承人贈與
原告及子女等人之現金二六、九八二、○○○元，併入被繼承人遺產，核定遺產總額
六七、六六五、八○○元，遺產淨額四二、八一九、九一二元，發單補徵遺產稅額五
、四五三、七一四元。查原告雖主張系爭款項係被繼承人清償長子王俊雄之墊付款，
惟其所提示之證物僅能證明被繼承人赴美就醫期間所發生之相關費用，未能證明該費
用係由其長子王俊雄所墊付，參諸行政法院三十六年度判字第十六號判例「當事人主
張事實須負舉證責任，倘其所提出之證據，不足為主張事實之證明，自不能認其主張
之事實為真實。」之意旨，所訴核不足採。二、不計入遺產總額部分：（一）按遺贈
人、受遺贈人或繼承人捐贈各級政府及公立教育、文化、公益、慈善機關之財產，不
計入遺產總額，為行為時遺產及贈與稅第十六條第一款所規定。（二）原告訴稱繼承
人王俊雄、王森立於被繼承人亡故後，代為捐助地方政府臺南縣學甲鎮公所，並指定
為捐助低收入戶款項，計一一四、○○○元及白米三八○公斤，依前揭規定，應自遺
產總額中扣除，被告及一再訴願決定均指稱係捐贈低收入戶而非鎮公所予以否准，然
繼承人等長居國外，回台辦理喪事及捐贈，為期甚短，繼承人原意為捐贈地方政府，
至於地方政府如何處理，非繼承人所問云云。（三）查依原告所提示之學甲鎮公所八
十四年九月六日八四民字第四五一號函及該鎮鎮長出具之感謝狀，王俊雄等二人係捐
贈予低收入戶，而非該鎮公所，該鎮公所僅係代為發放，核與首揭規定不合，原告所
訴，委不足採。（四）綜上所述，本件原告之訴為無理由，請判決駁回原告之訴等語
。
    理  由
本件理由分二部分論述如次：
一、被繼承人死亡前三年贈與部分：按凡經常居住中華民國境內之中華民國國民死亡
時遺有財產者，應就其在中華民國境內境外全部遺產，課徵遺產稅。被繼承人死亡前
三年內贈與被繼承人依民法第一千一百三十八條及第一千一百四十條規定之各順序繼
承人之財產，應於被繼承人死亡時，視為被繼承人之遺產，併入其遺產總額徵稅，為
行為時遺產及贈與稅法第一條第一項及第十五條第一項第二款所規定。又扶養義務人
為受扶養人支付之生活費、教育費及醫藥費，不計入贈與總額，復為同法第二十條第
四款所明定。本件被繼承人於八十四年八月十日死亡，其生前於八十四年三月間出售
所有坐落臺南縣學甲鎮○○段一九一、一九二、一九六、一九七及普濟段八○一地號
等五筆土地，並將部分出售土地款二六、九八二、○○○元開立支票於同年三、四月
間分別田原告及其子女兌領（原告三、○○○、○○○元、王俊雄八、二七九、○○
○元、王森立四、七六九、○○○元、王淑坤八、○五七、○○○元及王淑蓉二、八
七七、○○○元），此有第一商業銀行學甲分行八十五年六月四日一學字第八八號函
送被繼承人帳戶存提往來資料，及原告委託之代理人乙○○會計師於八十六年七月致
被告之說明書可稽。被告乃將上開被繼承人贈與原告及子女等人之現金二六、九八二
、○○○元，併入被繼承人遺產，核定遺產總額六七、六六五、八○○元，遺產淨額
四二、八一九、九一二元，發單補徵遺產稅額五、四五三、七一四元，於法並無不合
。原告雖訴稱被繼承人於七十八年罹患癌症，因子女均旅居美國，多次由子女返回陪
同被繼承人赴美就醫，在美期間，為恐影響子孫生活秩序及就學，如需較長之療養期
間時，則賃屋自居，並聘雇專門看護，上開費用極為龐大，均由子女墊款，其中旅費
（機票款）二、五○九、六七二元、醫療費七四四、四六四元及賃屋之費用九五四、
○○○元，共計四、二○八、一三六元，均由長子王俊雄墊付，並提示旅行社出具之
證明、美國家庭醫療中心開立之收費明細及租賃契約書，被繼承人給予子女現金，部
分係歸還上開款項，非屬贈與。又前開證物均由王俊雄旅居之美國芝加哥地區旅行社
、醫療診所及房屋出租人所簽認，非憑空捏造，如憑證有瑕疵，自應通知原告補正，
且被繼承人臥病長達六年，既未從商亦無任何經常性收入，如何能支應如此龐大之費
用，被告已就被繼承人死亡前財產變動及資金流程查核甚明，亦知並無如此鉅大之支
出，如何推定非由王俊雄所墊付；被繼承人之子女悉數旅居美國多年，惟中美國情不
同，被繼承人臥病期間，子女克盡孝道，張羅赴美就醫，支出龐大而由子女墊付，依
美國社會慣例非不可請求返還，原告僅就尚有憑證可證之部分，要求自贈與總額中扣
除，應屬合理云云。惟查原告所提示之證物資料僅能證明被繼承人赴美就醫期間所發
生之相關費用，未能證明該費用係由其長子王俊雄（即受贈人）所墊付，且被繼承人
出售土地收取價款，分別轉入各繼承人帳戶，非如原告主張係清償長子王俊雄之墊付
款。原告就其主張之事實既不能舉證證明，其所訴核不足採。又依民法第一千一百十
五條規定，父母對子女之扶養義務順位在祖父母之前，原告於復查時所稱被繼承人指
定給予孫子女之教育費，亦無遺產及贈與稅法第二十條第四款規定之適用。從而被告
就此部分所為原處分及一再訴願決定遞予維持，經核均無違誤。
二、捐贈部分：按遺贈人、受遺贈人或繼承人捐贈各級政府及公立教育、文化、公益
、慈善機關之財產，不計入遺產總額，為行為時遺產及贈與稅第十六條第一款所規定
。原告訴稱繼承人王俊雄、王森立於被繼承人亡故後，代為捐助地方政府臺南縣學甲
鎮公所，並指定為捐助低收入戶款項，計一一四、○○○元及白米三八○公斤，依前
揭規定，應自遺產總額中扣除，被告及一再訴願決定均指稱係捐贈低收入戶而非鎮公
所予以否准，然繼承人等長居國外，回台辦理喪事及捐贈，為期甚短，繼承人原意為
捐贈地方政府，至於地方政府如何處理，非繼承人所問云云。惟查依原告所提示之學
甲鎮公所八十四年九月六日八四民字第四五一號函及該鎮鎮長出具之感謝狀，王俊雄
等二人係捐贈予低收入戶，而非該鎮公所，該鎮公所僅係代為發放，核與首揭規定不
合。被告否准自其遺產總額中扣除，核無不合。一再訴願決定遞予維持，亦無違誤。
據上論結，本件原告之訴為無理由，爰依行政訴訟法施行法第二條、行政訴訟法第九
十八條第三項前段，判決如主文。
中    華    民    國     九十        年      二      月       八        日
                    最 高 行 政 法 院  第 三 庭
                                審 判 長 法  官      曾  隆  興
                                         法  官      劉  鑫  楨
                                         法  官      徐  樹  海
                                         法  官      鄭  淑  貞
                                         法  官      林  家  惠
右  正  本  證  明  與  原  本  無  異
                                         法院書記官  王  福  瀛
中    華    民    國     九十        年      二      月       九        日


司法院資訊處製作；財團法人民間司法改革基金會備份。
